臺灣高等法院民事判決
110年度家上易字第23號
上  訴  人  Ａ○○
訴訟代理人  吳展旭律師
            連星堯律師
被 上訴 人  Ｂ○○
            Ｃ○○
            Ｄ○○
共      同
訴訟代理人  郭美絹律師

上列當事人間請求請求履行協議事件，上訴人對於中華民國110
年3月26日臺灣新北地方法院109年度家繼訴字第79號第一審判決
提起上訴，經本院於110年9月15日言詞辯論終結，判決如下：
    主  文
上訴駁回。
第二審訴訟費用由上訴人負擔。
    事實及理由
一、被上訴人主張：甲○○（已死亡）前與訴外人乙○○育有3名子
    女即被上訴人Ｃ○○、Ｄ○○、Ｂ○○；甲○○與乙○○離婚後，再與上
    訴人結婚，育有未成年子女即訴外人丙○○。甲○○前於民國10
    1年7月27日向訴外人新光人壽保險股份有限公司（下稱新光
    人壽公司）投保「新光人壽永保安康終身壽險」（保單號碼
    ：0000000000，下稱系爭保單），身故保險金額新臺幣（下
    同）120萬元(下稱系爭保險金)，並指定上訴人為受益人。
    嗣甲○○於108年3月9日死亡，全體繼承人即上訴人、被上訴
    人與丙○○等5人，已於108年4月25日簽立遺產分割協議書（
    下稱系爭協議書），其中第3條約定：「保險金新台幣壹佰
    貳拾萬元整，由受益人Ａ○○受領後平均分給丙○○、Ｃ○○、Ｄ○○
    、Ｂ○○等四人」，上訴人並於108年5月16日向法院聲明拋棄
    繼承。詎上訴人於109年4月8日受領系爭保險金120萬元後，
    拒不依約給付。爰依系爭協議書第3條約定，求為命上訴人
    給付被上訴人各30萬元，及加計自起訴狀繕本送達翌日即10
    9年6月21日起算法定遲延利息之判決（原審為上訴人敗訴之
    判決，上訴人不服，提起上訴）。並於本院答辯聲明：如主
    文所示。
二、上訴人則以：系爭保險金依保險法第112條規定，不得作為
    甲○○之遺產，伊因不諳法律，並於被上訴人誤導之下，誤認
    系爭保險金為遺產之一部，方同意系爭協議書第3條之約定
    ，將系爭保險金平均分配予被上訴人及丙○○，伊已於109年3
    月19日以台北興安郵局第298號存證信函，依民法第88條第1
    項本文規定，撤銷該錯誤意思表示；退步言之，縱認伊同意
    系爭協議書第3條約定，然伊於系爭協議書第3條約定，同意
    受領系爭保險金後，再平均分配予被上訴人及丙○○，本質上
    係出於贈與之意，伊亦於109年4月28日以台北興安郵局第56
    2號存證信函，依民法第408條第1項規定，任意撤銷該贈與
    之意思表示，自無需再依系爭協議書第3條給付等語，資為
    抗辯。並於本院上訴聲明：㈠原判決廢棄。㈡被上訴人在第一
    審之訴及假執行之聲請均駁回。
三、查，㈠甲○○前於87年1月11日與乙○○結婚育有3名子女即被上
    訴人Ｃ○○、Ｄ○○、Ｂ○○；而甲○○於97年1月29日與乙○○離婚後，
    再於101年5月24日與上訴人結婚，育有未成年子女丙○○（00
    0年0月0日生）；㈡甲○○前於101年7月27日向新光人壽公司投
    保系爭保單，身故保險金額120萬元，並指定上訴人為受益
    人；㈢甲○○於108年3月9日死亡，其繼承人即上訴人、被上訴
    人及丙○○共5人，於108年4月25日簽立系爭協議書，嗣上訴
    人於108年5月16日，向原法院聲明拋棄繼承；㈣新光人壽公
    司於109年4月8日連同系爭保險金及未到期保費，共匯予上
    訴人121萬0089元等情，有卷附系爭協議書、戶籍謄本、繼
    承系統表、原法院民事紀錄科查詢表，及新光人壽公司110
    年7月9日新壽法務字第1100001234號函所附保險資料等件可
    憑（見原審家繼訴卷第35頁、第77-83頁、第157頁、第169
    頁，本院卷第79-85頁），並為兩造所不爭執(見本院卷第91
    -92頁)，堪信為真。
四、本件應審究者為㈠系爭協議書第3條約定，上訴人是否出於錯
    誤之意思表示而同意，得依民法第88條第1項本文規定撤銷
    之？㈡系爭協議書第3條約定，性質上是否為贈與契約？上訴
    人得否依民法第408條第1項規定，任意撤銷之？㈢被上訴人
    依系爭協議書第3條約定，請求上訴人給付被上訴人各30萬
    元本息，有無理由？茲分別論述如下：
  ㈠系爭協議書第3條約定，上訴人是否出於錯誤之意思表示而同
    意，得依民法第88條第1項本文規定撤銷之？
　⒈按意思表示之內容有錯誤，或表意人若知其事情即不為意思
    表示者，表意人得將其意思表示撤銷之；但其錯誤或不知事
    情，非由表意人自己之過失者為限，民法第88條第1項定有
    明文。所謂錯誤係指意思表示之內容或表示行為有錯誤者而
    言，與為意思表示之動機有錯誤之情形有別（最高法院51年
    台上字第3311號民事判例參照）。申言之，所謂錯誤乃指意
    思表示之人對於構成意思表示內涵之效果意思，與其表示於
    外之表示內容，因錯誤或不知而致生齟齬而言；至於形成表
    意人內心效果意思之原因，則稱為動機。惟導致表意人內心
    效果意思之動機十分繁雜，且只存在表意人之內心，難為相
    對人所查覺，若表意人在其意思形成之過程中，對於決定為
    某特定內容意思表示具有重要性之事實，認識不正確，並非
    意思表示內容有錯誤；因此民法第88條第2項規定，除當事
    人之資格或物之性質有誤，且為交易上認為重要者，始可視
    為意思表示內容之錯誤之外，其餘未表示於意思表示內，且
    為相對人所無從明瞭者，即屬動機錯誤，應不受民法第88條
    第1項本文意思表示錯誤規範之保護，否則法律之安定及交
    易之安全無法維護。
　⒉經查：
　　⑴、兩造於108年4月25日，在公道伯地政士事務所簽立系爭
        協議書，其中第3條約定：「保險金新臺幣壹佰貳拾萬
        元整，由受益人Ａ○○受領後平均分給丙○○、Ｃ○○、Ｄ○○、Ｂ
        ○○等四人」，並經上訴人兼丙○○之法定代理人與被上訴
        人簽章確認（見原審家繼訴卷第35頁）。足見上訴人已
        於系爭協議書第3條約定，同意系爭保險金由被上訴人
        與丙○○等4人平均分配。
　　⑵、上訴人雖抗辯其當時不知保險法第112條規定，保險金額
        約定於被保險人死亡時給付於其所指定之受益人者，其
        金額不得作為被保險人之遺產，意思表示有所錯誤云云
        。然查：
　　　①觀諸系爭協議書簽訂時，除兩造之外，尚有代書、新光
        人壽公司保險業務員曹螺月及丙○○在場，而該保險業務
        員已明確告知上訴人系爭保險金之金額，及系爭保險金
        之受益人指定為上訴人等情，業據兩造於原審陳述在卷
        （見原審家繼訴卷第180頁、第184頁）。上訴人並於原
        審陳稱：那時候是伊拋棄繼承，伊想說拋棄完後，可以
        讓4位小朋有多分一點，伊簽這個遺產分割協議是心甘
        情願的等語（見原審家繼訴卷第180-181頁）。可見上
        訴人於簽訂系爭協議書時，已知悉系爭保單存在，並知
        悉其為系爭保險金之受益人；惟上訴人基於使甲○○之子
        女即被上訴人與丙○○等4人可多分得遺產之目的，而出
        於自由意志，拋棄繼承甲○○遺產之權利，並同意系爭保
        險金由被上訴人及丙○○等4人平均分配，此乃上訴人基
        於扶養甲○○之子女及維護家族和諧關係而為之給付，顯
        係出於人倫親情，而履行道德上之義務，實難認上訴人
        之意思表示內容有所錯誤。
　　  ②況縱上訴人於簽訂系爭協議書時，不知保險法第112條規
        定，惟揆諸前揭說明，此乃上訴人簽訂系爭協議書之意
        思表示形成過程中，對於保險法規認識不正確而產生之
        動機錯誤，並非意思表示本身內容錯誤；而形成上訴人
        內心效果意思之動機十分繁雜，且只存在上訴人之內心
        ，被上訴人實無從知悉上訴人意思形成之動機錯誤，況
        該等錯誤實係出於上訴人自己之過失，核與民法第88條
        第1項本文撤銷意思表示之要件尚有未合。故上訴人抗
        辯系爭協議書第3條約定，係出於錯誤之意思表示而同
        意，其得依民法第88條第1項本文規定撤銷云云，洵非
        可採。　
　㈡系爭協議書第3條約定，性質上是否為贈與契約？上訴人得否
    依民法第408條第1項規定，任意撤銷之？
　⒈按稱贈與者，謂當事人約定，一方以自己之財產無償給與他
    方，他方允受之契約，民法第406條定有明文。是以必須當
    事人一方有以財產為無償給與他方之要約，經他方承諾者，
    始足當之，即當事人雙方就贈與契約內容意思表示合致者，
    贈與契約始克成立（最高法院85年度台上字第517號民事判
    決意旨參照）。
　⒉經查：
　　⑴、甲○○於108年3月9日死亡，繼承人為上訴人、被上訴人及
        丙○○等5人，其中上訴人於108年4月25日簽立系爭協議
        書時，已表示拋棄繼承甲○○遺產之權利，並於系爭協議
        書第3條同意系爭保險金由被上訴人及丙○○等4人平均分
        配等情，業如前述。堪認上訴人已拋棄系爭保險金之權
        利，參諸保險法第113條規範意旨，系爭保險金應由系
        爭保單被保險人甲○○之繼承人，即被上訴人與丙○○等4
        人平均分配，並非上訴人將系爭保險金贈與被上訴人，
        被上訴人亦非因受贈與而允諾簽訂系爭協議書，兩造間
        並無贈與契約存在。
　　⑵、佐以甲○○死亡時，遺有新北市○○區鎮○段00地號土地(面
        積：3512.49平方公尺，應有部分586/100000)、新北市
        ○○區鎮○街000巷0號0樓房屋(權利範圍全部，下合稱系
        爭房地)，及福特六和汽車1部等遺產，有卷附財政部北
        區國稅局遺產稅免稅證明書可稽(見原審家繼訴卷第75
        頁)。而系爭房地迄108年3月9日甲○○死亡為止，尚欠貸
        款123萬3056元及106萬6674元，有卷附臺灣中小企業銀
        行迴龍分行貸款餘額證明書可稽（見本院卷第117頁）
        。上訴人乃於108年4月25日兼任丙○○之法定代理人，與
        被上訴人簽立系爭協議書，其中除上訴人拋棄繼承外，
        並於第1至7條約定，將甲○○所遺之系爭房地（含貸款）
        及汽車1部，連同甲○○於富邦金控、台新金控、臺灣中
        小企銀之存款、海港海鮮快炒店經營權、工會理賠金及
        系爭保險金等，一併協議分配（見原審家繼訴卷第35頁
        ）。益徵系爭協議書乃兩造與丙○○相互間具有對價關係
        之財產分配協議，性質上並非無償贈與契約。故上訴人
        抗辯其得依民法第408條第1項規定，任意撤銷云云，亦
        非可採。
　㈢被上訴人依系爭協議書第3條約定，請求上訴人給付被上訴人
    各30萬元本息，有無理由？
　　綜上所述，上訴人抗辯系爭協議書第3條約定，係出於錯誤
    之意思表示而同意，其得依民法第88條第1項本文規定撤銷
    ；及系爭協議書第3條約定，性質上為贈與契約，其得依民
    法第408條第1項規定，任意撤銷云云，既非可採；則被上訴
    人依系爭協議書第3條約定，請求上訴人給付被上訴人各30
    萬元，及加計自起訴狀繕本送達翌日即109年6月21日（見原
    審家繼訴卷第63頁送達證書）起，至清償日止，按週年利率
    5﹪計算之利息，即屬有據。　　
五、從而，被上訴人依系爭協議書第3條約定，請求上訴人給付
    被上訴人各30萬元，及自109年6月21日起至清償日止，按週
    年利率5﹪計算之利息，為有理由，應予准許。原審為上訴人
    敗訴之判決，於法尚無違誤。上訴意旨猶執前詞指摘原判決
    不當，求予廢棄改判，為無理由，應駁回其上訴。
六、本件事證已臻明確，兩造其餘之攻擊或防禦方法及所用之證
    據，經本院斟酌後，認為均不足以影響本判決之結果，爰不
    逐一論列，附此敘明。
七、據上論結，本件上訴為無理由。爰判決如主文。
中　　華　　民　　國　　110 　年　　9 　　月　　29　　日
  　　　　　　　　家事法庭  
  　                    審判長法  官  楊絮雲   
                              法  官  張宇葭
                              法  官  郭顏毓
正本係照原本作成。
不得上訴。
中　　華　　民　　國　　110 　年　　9 　　月　　29　　日

    　　　　　　　　　　　　　書記官  馬佳瑩